臺灣南投地方法院民事判決
110年度訴字第231號
原      告  中國信託商業銀行股份有限公司


法定代理人  利明献  
訴訟代理人  周侑增  
被      告  黃美    

            林宜信  
            林宜滄  

受  告知人  林宜正  
上列當事人間代位請求分割遺產事件，本院於民國110年12月7日
言詞辯論終結，茲判決如下：
    主  文
被告與被代位人林宜正應就被繼承人林源水所遺如附表一所示之
土地，辦理繼承登記。
被告與被代位人林宜正公同共有如附表一所示之土地，應按如附
表二所示之應繼分比例分割為分別共有。
訴訟費用由兩造按附表二所示之訴訟費用負擔比例負擔。
    事實及理由
壹、程序事項：　　
    被告均經合法通知，未於言詞辯論期日到場，核無民事訴訟
    法第386條所列各款情形，爰依原告之聲請，由其一造辯論
    而為判決。
貳、實體事項：　　
一、原告主張略以：原告對受告知人林宜正有新臺幣（下同）62
    萬8,905元本金、利息、違約金等債權（下稱系爭債權），
    經臺灣新竹法院核發107年度司執字第29763號債權憑證在案
    ，迄今未獲清償。被繼承人林源水於民國99年1月2日死亡後
    ，遺有如附表一所示之土地（下稱系爭遺產），由全體繼承
    人即被告與林宜正共同繼承，依附表二所示之應繼分比例公
    同共有。系爭遺產尚未分割，且無不能分割之情形，亦無不
    分割之約定，林宜正有請求分割遺產之權利。林宜正除有系
    爭遺產外，別無其他財產，可供清償債務，竟怠於請求分割
    係爭遺產，致原告無從對林宜正應分得部分聲請強制執行，
    原告為保全系爭債權，自有代位林宜正請求分割系爭遺產之
    必要。被告及林宜正就系爭遺產未辦理繼承登記，依民法第
    759條尚無法為處分行為。爰依民法第242條、第1164條等規
    定，代位林宜正提起本訴，聲明：如主文第1、2項所示。 
二、被告均未於言詞辯論期日、準備程序期日到場，亦未提出書
    狀作何聲明或陳述。
三、本院之判斷：
　㈠原告主張其對林宜正有62萬8,905元本金、利息、違約金之系
    爭債權，經臺灣新竹法院核發107年度司執字第29763號債權
    憑證在案，迄今未獲清償。被繼承人林源水於99年1月2日死
    亡後，遺有如附表一所示之系爭遺產，由全體繼承人即被告
    與林宜正共同繼承，依附表二所示之應繼分比例公同共有。
    系爭遺產尚未分割，且無不能分割之情形，亦無不分割之約
    定；林宜正除有系爭遺產外，別無其他財產，可供清償債務
    ；被告及林宜正就系爭遺產未辦理繼承登記等情，業據其提
    出與所述相符之系爭債權之債權憑證及債權計算書、系爭遺
    產之土地登記第一類謄本及異動索引、林源水之除戶謄本、
    被告及林宜正之戶籍謄本等件在卷可稽（見本院卷第25至60
    、141至181頁）；復有林宜正之稅務電子閘門財產所得調件
    明細表、財政部北區國稅局中和稽徵所110年10月12日函暨
    所附遺產申報資料、南投縣竹山地政事務所110年10月19日
    函暨所附土地登記申請資料等件存卷可查（見本院卷第113
    至118、275至308頁）；且經本院將記載有原告前開主張之
    起訴狀繕本、準備程序筆錄影本送達予被告後（見本院卷第
    65至71、193至201、261至369頁），被告亦未提出書狀或到
    庭為爭執；從而，原告上開主張，自堪採信為真實。
  ㈡按債務人怠於行使其權利時，債權人因保全債權，得以自己
    之名義，行使其權利，民法第242條定有明文，乃債權人之
    代位權。又債權人得代位行使權利之範圍，不以保存行為為
    限，凡以權利之保存或實行為目的，所為一切審判上或審判
    外之行為，諸如假扣押、假處分、聲請強制執行、實行擔保
    權、催告、提起訴訟等，均得代位行使之（最高法院69年度
    台抗字第240號裁定意旨參照）。次按繼承人有數人時，在
    分割遺產前，各繼承人對於遺產全部為公同共有；繼承人得
    隨時請求分割遺產，但法律另有規定或契約另有訂定者，不
    在此限，民法第1151條、第1164條定有明文。再按債務人因
    繼承而取得遺產之公同共有權利，在遺產分割析算完畢前，
    尚無法自一切權利義務公同共有之遺產單獨抽離而為執行標
    的，應俟辦妥遺產分割，始得進行拍賣，故執行法院須待債
    務人已辦妥遺產分割或由債權人代位提起分割遺產訴訟，俟
    公同共有關係消滅後，始得對債務人所分得部分執行（臺灣
    高等法院暨所屬法院98年法律座談會民執類提案第21號意旨
    參照）。經查：原告對林宜正有系爭債權，迄今未獲清償，
    林宜正除有系爭遺產外，別無其他財產，可供清償債務，已
    如前述，可認原告有保全債權之必要。被繼承人林源水死亡
    後，遺有如附表一所示之系爭遺產，由全體繼承人即被告與
    林宜正共同繼承，依附表二所示之應繼分比例公同共有中，
    且無不能分割之情形，亦無不分割之約定，均如前述，足徵
    林宜正有請求分割系爭遺產之權利，卻怠於行使之，致系爭
    遺產無法成為強制執行之標的物，以作為清償系爭債權之基
    礎。從而，原告依民法第242條、第1164條規定，代位林宜
    正請求將分割系爭遺產，洵屬有據。
　㈢按公同共有物之分割，除法律另有規定外，準用關於共有物
    分割之規定，民法第830條第2項定有明文。次按共有物之分
    割，依共有人協議之方法行之。分割之方法不能協議決定，
    法院得因任何共有人之請求，命為下列之分配：①以原物分
    配於各共有人。但各共有人均受原物之分配顯有困難者，得
    將原物分配於部分共有人。②原物分配顯有困難時，得變賣
    共有物，以價金分配於各共有人；或以原物之一部分分配於
    各共有人，他部分變賣，以價金分配於各共有人。以原物為
    分配時，如共有人中有未受分配，或不能按其應有部分受分
    配者，得以金錢補償之。以原物為分配時，因共有人之利益
    或其他必要情形，得就共有物之一部分仍維持共有，民法第
    824條第1至4項定有明文。再按繼承人將遺產之公同共有關
    係終止，變更為分別共有關係，性質上自屬分割遺產方法之
    一（最高法院95年度台上字第2458號判決意旨參照），亦即
    ，民法第1164條所謂繼承人「得隨時請求分割」遺產，依同
    法第829條、第830條第1項規定觀之，應解為包含請求終止
    公同共有關係在內，俾繼承人之公同共有關係歸於消滅而成
    為分別共有，始不致與同法第829條（各公同共有人在公同
    關係存續中不得請求分割公同共有物）之旨趣相左，庶不失
    同法第1164條(繼承人得隨時請求分割遺產)之立法本旨（最
    高法院93年度台上字第2609號判決意旨參照）。另按定共有
    物分割之方法，固可由法院自由裁量，但仍應斟酌各共有人
    之意願、共有物之性質、價格、分割前之使用狀態、經濟效
    用、分得部分之利用價值及全體共有人之利益等有關情狀，
    定一適當公平之方法以為分割（最高法院74年度第1次民事
    庭會議決議、49年度台上字第2569號判決意旨參照）。經查
    ：原告得代位林宜正請求分割系爭遺產，已如前述；本院斟
    酌系爭遺產之性質、經濟效用、繼承人之利益等情事，認為
    系爭遺產按如附表二所示之應繼分比例分割為分別共有，應
    屬適當之分割方法。
　㈣按因繼承、強制執行、徵收、法院之判決或其他非因法律行
    為，於登記前已取得不動產物權者，應經登記，始得處分其
    物權，民法第759條定有明文，是繼承人於未為繼承登記前
    ，固已取得不動產物權，惟不得處分不動產物權，亦不得以
    訴命其為處分；然為兼顧訴訟經濟及前開規定旨趣，當事人
    一訴請求繼承人辦理繼承登記後再為處分，則無不可（最高
    法院69年度台上字第1012號、71年度台上字第3729號判決意
    旨參照）。經查：被繼承人林源水死亡後，繼承人即被告及
    林宜正就系爭遺產尚未辦理繼承登記，現仍登記在林源水名
    下，有前開土地登記第一類謄本在卷可稽，惟分割遺產屬處
    分行為，於繼承人未辦理繼承登記前，尚不得為之，揆諸前
    開說明，原告自得併請求被告與林宜正就系爭遺產辦理繼承
    登記。
四、綜上所述，原告依民法第242條、第1164條規定，代位林宜
    正，請求被告與被告代位人林宜正應就被繼承人林源水所遺
    如附表一所示之系爭遺產，辦理繼承登記；被告與被代位人
    林宜正公同共有之系爭遺產，應按如附表二所示之應繼分比
    例分割為分別共有，為有理由，應予准許。
五、訴訟費用負擔之依據：民事訴訟法第80條之1。
中    華    民    國   111    年    1     月    25    日
                  民事第二庭  法  官  葉峻石
以上正本係照原本作成。
如對本判決上訴，須於判決送達後20日內向本院提出上訴狀。如
委任律師提起上訴者，應一併繳納上訴審裁判費。
中    華    民    國   111    年    1     月    25    日
                              書記官  沈柏樺
附表一：　　　　　　　　　　　　　　　　
編號 林源水所遺之財產 權利範圍 分割方法 1 南投縣○○鎮○○○段000地號土地(面積1,889.94平方公尺) 全部 由各被告與林宜正按如附表二所示應繼分比例分割為分別共有 2 南投縣○○鎮○○○段000地號土地(面積97.91平方公尺) 2分之1 同上 3 南投縣○○鎮○○○段000地號土地(面積97.68平方公尺) 2分之1  同上 
　
附表二：　　　　　　　　　　　　　　　　　
編號 共有人及當事人 應繼分比例 訴訟費用負擔比例 1 黃美 4分之1 4分之1 2 林宜信 4分之1 4分之1 3 林宜滄 4分之1 4分之1 4 林宜正（即被代位人） 4分之1  5 原告（即代位人）  4分之1